【裁判字號】    94,簡,620
【裁判日期】    950324
【裁判案由】    汽車運輸業管理規則
【裁判全文】
臺北高等行政法院簡易判決
                                     94年度簡字第00620號
原      告  建明汽車客運股份有限公司
代  表  人  甲○○
被      告  交通部公路總局
代  表  人  陳晉源（局長）住同上
上列當事人間因汽車運輸業管理規則事件，原告不服交通部中華
民國94年5月24日交訴字第0940028350號訴願決定，提起行政訴
訟。本院判決如下：
    主  文
原告之訴駁回。
訴訟費用由原告負擔。
    事  實
一、事實概要：訴外人宋詩賢駕駛登記原告所有之159-AB號營業
    大客車（下稱系爭大客車），於民國（下同）94年1月20日
    15時15分許，行經國道1號岡山收費站南下處，遭被告所屬
    高雄區監理所監警聯合稽查小組（下稱稽查小組）查獲該車
    「下層加裝座椅（可睡覺）」，遂以公高運字第001555號舉
    發通知單舉發違規，並經被告以原告「擅自變更車輛規格」
    ，違反汽車運輸業管理規則規定，按公路法第77條規定，於
    94年3月2日第00-000000000號處分書（下稱原處分），裁處
    原告罰鍰新臺幣（下同）9,000元，原告不服，提起訴願，
    遭駁回後，遂向本院提起本件行政訴訟。
二、兩造聲明：
  (一)原告聲明求為判決：訴願決定及原處分均撤銷。
  (二)被告聲明求為判決：
    1.原告之訴駁回。
    2.訴訟費用由原告負擔。
三、兩造之爭點：
    原告是否有違反汽車運輸業管理規則第19條第5款所稱擅自
    變更車輛規格之情事？
  (一)原告主張之理由：
    1.系爭大客車遭高雄區監理所94年1月20日公高運字第
      001555號違規舉發通知單舉發於下層加裝座椅（可睡覺）
      ，實為誤解。按，系爭大客車下層空間純為放置旅客行李
      之用，並無設置任何可供旅客乘坐之坐椅，地無任何旅客
      乘坐於下層之行為，此有被告所屬高雄區監理所稽查現場
      照片可證。上開事實澄清，合先敘明。
    2.上開違規事實認定錯誤，經原告於94年1月30日提呈申復
      書澄清事實後，蒙被告還以公道。然卻改以「行李廂設置
      臥舖」為違規事實，開處上開處分書，原告除深感冤屈無
      奈之外，再度澄清事實於下，陳請鈞院鑒察：
      (1)系爭大客車於被舉發當時，確實無任何旅客乘坐於下層
        行李廂之情節，除有稽查當時照片可證外，業經上開二
        宗公文書確認在案。準此，系爭大客車於當時並無違規
        營業之事實，容先確認。
      (2)原處分認定系爭大客車於「行李廂設置臥舖」為違規事
        實，容有澄清之必要。查系爭大客車現場所放置之「類
        似臥舖」之木製活動置物平台，係活動性、可移動性、
        可拆卸性、可搬動性之臨時置物設備。其主要目的如下
        ：
        該活動性置物平台及柔性軟墊，係用於放置較為貴重
          之旅客行李，或須妥善防震之精密儀器（如電腦），
          或較易毀損之水果、玻璃裝飾品等之保護設備。純為
          考量特殊旅客行李之保護設備，絕無供旅客乘坐或睡
          覺之用，懇請鈞長明察，以維公道。
        上開「類似臥舖」之木製活動置物平台及柔性軟墊，
          係司機事先未告知原告（車主）之個人行為，原告事
          先並不知情，於接獲舉發通知單後已訓飭立即拆除，
          並責令務必悟遵規定，以免誤解。
        縱然系爭大客車於下層行李廂設置有「類似臥舖」之
          活動性、臨時性、可拆除性、非供旅客乘坐用、非營
          業用之木製平台及柔性軟墊，除為提供放置上開特殊
          旅客行李之保護設備外，或許是司機個人於到站「停
          車待班時段」臨時休息地方（按，原告並不知情），
          藉以補充體力回復精神，在「人道原則」及「確保行
          車安全」方面符合「情」及「理」二大原則，懇請鑒
          察。
    3.訴願決定指稱：於系爭客車下層行李廂設置活動性、可拆
      卸性、臨時性之活動置物平台，係「擅自變更車輛規格」
      ，實屬認定事實錯誤，理由如下：
      (1)按，原告司機於系爭客車下層行李廂所放置之活動性置
        物平台，並非「座椅」也非「臥舖」，原處分及訴願決
        定認定事實顯然錯誤。
      (2)原告並無變更所屬系爭大客車其「全長、全寬、全高」
        ，亦即原告並無違反道路交通安全規則第38條至第39條
        之3有關大客車車身各部規格的基本規定，合先敘明。
      (3)訴願決定爰依上開規定，系爭大客車於93年6月30日前
        新領牌照，於93年6月2日辦理定期檢驗，其定期檢驗之
        車輛規格應符合附件6之2規定，即大客車若裝設行李廂
        者，行李廂不得設置座椅或臥舖。其立法目的在避免客
        運業者擅自於行李廂中加裝座椅或臥舖「載運旅客」，
        影響「旅客乘車安全」。經查，系爭大客車並無違反上
        開檢驗規格附件6之2的規定，理由如下：
        系爭大客車於行李廂所放置者，並非「座椅」也非「
          臥舖」。
        系爭大客車於行李廂內並無乘坐載運旅客之行為，此
          乃不爭之事實。
    4.經查，原處分所援引相關違規法源，係道路交通安全規則
      之車輛檢驗規格附件6之2規定暨交通部89年11月23日交路
      89 字第012254號函「研商加強大客車下層行李廂違規裝
      設座椅、臥舖及使用之檢驗與取締相關事宜」之會議紀錄
      。謹將上開法源之真義及目的，從「論理解釋」之觀點，
      陳明於下：
      (1)禁止於大客車下層行李廂設置座椅、臥舖及使用，其目
        的在追求行車安全、確保旅客安全，殊有必要，原告向
        來確實遵守，以保行車安全及旅客安全。
      (2)惟查，上開法源所明文之「禁止使用行為」，其目的既
        然在確保「行車安全」及「旅客安全」，則其禁止使用
        之客體及時段如下：
        禁止使用之「客體」：即禁止於下層行李廂設座椅、
          臥舖以供「旅客」使用。亦即禁止有載客營業之行為
          。
        禁止使用之「時段」：即禁止大客車於行駛營運時段
          內使用。有無禁止在停車休息時段內使用，尚有爭執
          。然從務實觀點而言，似無禁止之必要。
      (3)上開法源從「論理解釋」上之結果，既然禁止使用之客
        體限於載客行為、禁止使用之時段限於大客車行駛營運
        時段內。準此，系爭大客車於上開行駛營運時段內，於
        下層行李廂內並無任何載客營業行為，已為前開2宗公
        文書所確認在案，當無違反上開法源之情節，則原處分
        所援以處分之事實即有錯誤，並有處分違背法令之嫌，
        懇請鈞院明察撤銷。
    5.綜上所陳，原處分在事實認定上及法律適用上，確有違誤
      之處，損及原告權益至為重大，懇請鈞院兼顧以下情理原
      則，將上開行政處分予以撤銷，以符保障原告權益：
      (1)請求兼顧「並無載客」之從寬原則：
        查系爭大客車於被舉發當時，於下層行李廂內，並無任
        何旅客乘坐之事實，即並無違規載客營業行為，對於旅
        客行車安全並無因果關聯，宜從寬解釋與上開法源並無
        違反情節。
      (2)請求兼顧行政程序對當事人有利之原則。
        按任何法規立法目的在於追求教育、輔導、改善並非以
        處罰為主要目的，原告所屬上開客車在實質上並無違反
        上開法源之情節，宜從寬認定，不宜從嚴處罰，以待行
        政程序法第9條立法精神及法規教育原則。
      請求兼顧「人道原則」：
        查系爭大客車被舉發於下層行李廂內設置「類似臥舖」
        之木製活動平台及柔性軟墊，主要在放置特殊旅客行李
        之防震、防碎等保護裝置。另外，或許是司機個人於到
        站停車休息待班時段內之臨時藉以休息（原告並不知情
        ）。其目的在於補充司機體力回復精神，在人道考量上
        ，司機此一個人臨時權宜性措施，尚難苛責。
  (二)被告主張之理由：
    1.按公路法第77條第1項規定：「汽車或電車運輸業，違反
      依第79條第5項所定規則者，由公路主管機關處新台幣9,0
      00元以上90,000元以下罰鍰˙˙˙。」、第79條第5項：
      「˙˙˙對汽車及電車運輸業之限制、禁止事項及其違反
      之罰鍰、吊扣、吊銷車輛牌照或廢止汽車運輸業營業執照
      之條件等事項之規則，由交通部定之。」；次按汽車運輸
      業管理規則第1條：「本規則依公路法第79條規定訂定之
      。」、第19條第5款：「汽車運輸業除對所屬車輛、駕駛
      人及僱用之從業人員應負管理責任外，其營運應遵守左列
      規定˙˙˙五、不得擅自變更車輛規格。」及第137條：
      「汽車運輸業違反本規則者，應依公路法第77條第1項之
      規定舉發。」；另按道路交通安全規則第39條第21款：「
      汽車申請牌照檢驗之項目及標準，依左列規定：˙˙˙二
      十一、大客車尺度除全長、全寬、全高應符合前條規定外
      ，其車身各部規格應符合附件6之規定。自93年7月1日起
      大客車其車身各部規格應符合附件6之1規定。」、第39
      條之1第1項第17款：「汽車定期檢驗之項目及標準：˙˙
      ˙十七、中華民國93年6月30日以前新登記領照之大客車
      ，其車身各部規格應符合附件6之2規定˙˙˙。」、附件
      6第10點：「˙˙˙二、行李廂不得裝置座椅˙˙˙。」
      及附件6之2第11點：「使用中及既有車型大客車車身各部
      規格規定˙˙˙十一、行李箱（若裝設者），應符合下列
      規定：˙˙˙（二）不得設置座椅或臥舖。˙˙˙。」
    2.查系爭車輛於93年6月30日前新領牌照，93年6月2日辦理
      定期檢驗，依前揭道路交通安全規則之規定，其定期檢驗
      之車輛規格應符合附件6之2規定，亦即大客車若裝設行李
      箱者，行李箱不得設置座椅或臥舖。又此項立法意旨，乃
      係為避免客運業者擅自於行李箱中加裝座椅或臥舖載運旅
      客，影響旅客乘車安全，是以所謂「大客車行李箱不得設
      置座椅或臥舖」，應係指裝設、置放座椅或臥舖而言，是
      不論係固定裝設、活動置放之座椅或臥舖，均應屬違規設
      置座椅或臥舖、變更車輛規格之範疇，先予敘明。依據違
      規採證照片，系爭車輛確有未依規定，於行李箱設置臥舖
      ，擅自變更車輛規格之違規事實。原告於行政訴訟狀中先
      稱係基於「人道原則」提供臥舖給予司機充分休息，卻又
      辯稱類似臥舖之活動平台與軟墊係屬司機個人行為，似有
      前後矛盾之處。是以，被告依法裁處，應洵無誤。
    3.綜前論陳，原告之各項主張，顯無理由，懇請鈞院鑒核，
      賜判決如答辯聲明，實感德便。
    理  由
一、本件兩造不爭原告訴外人宋詩賢駕駛系爭大客車，於94年1
    月20日行經國道1號岡山收費站南下處，遭查獲該車下層行
    李廂加裝有如原處分卷所附照片所示之設備，並有舉發違反
    汽車運輸業管理事件通知單、現場照片2張及汽車車籍查詢
    附於原處分卷可稽，堪認為真實。
二、按公路法第77條第1項規定：「汽車或電車運輸業，違反依
    第79條第5項所定規則者，由公路主管機關處新台幣9,000
    元以上90,000元以下罰鍰˙˙˙。」第79條第5項規定：「
    對汽車及電車運輸業之限制、禁止事項及其違反之罰鍰、吊
    扣、吊銷車輛牌照或廢止汽車運輸業營業執照之條件等事項
    之規則，由交通部定之。」；次按汽車運輸業管理規則第1
    條規定：「本規則依公路法第79條規定訂定之。」第19條第
    5款規定：「汽車運輸業除對所屬車輛、駕駛人及僱用之從
    業人員應負管理責任外，其營運應遵守左列規定：五、不得
    擅自變更車輛規格。」第137條規定：「汽車運輸業違反本
    規則者，應依公路法第77條第1項之規定舉發。」核以上規
    定，係由母法授權，且未與母法牴觸，得資適用，是本件之
    爭執，在於原告是否有違反汽車運輸業管理規則第19條第5
    款所稱擅自變更車輛規格之情事？
三、經查：
  (一)按道路交通安全規則第1條規定：「本規則依道路交通管理
    處罰條例第92條第1項規定訂定之。」第39條第21款：「汽
    車申請牌照檢驗之項目及標準，依左列規定：二十一、大客
    車尺度除全長、全寬、全高應符合前條規定外，其車身各部
    規格應符合附件6之規定。自93年7月1日起大客車其車身各
    部規格應符合附件6之1規定。」第39條之1第1項第17款：「
    汽車定期檢驗之項目及標準：十七、中華民國93年6月30日
    以前新登記領照之大客車，其車身各部規格應符合附件6之2
    規定。」附件6第10點：「二、行李廂不得裝置座椅。」及
    附件6之2第11點：「使用中及既有車型大客車車身各部規格
    規定：十一、行李廂（若裝設者），應符合下列規定：（二
    ）不得設置座椅或臥舖。」核以上規定，已就大客車車身各
    部規格為規定，大客車如有違反之情事，即屬擅自變更車輛
    規格。
  (二)查依原處分卷現場查獲照片第2張所示，該行李廂裝置有床
    座、床墊、被子及布幔，被告認定該設備為臥舖，核與社會
    通念相合，至原告主張該設備非供乘客使用一節，按關於汽
    車運輸業之各項管理乃至於其他各領域之行政管理措施，主
    管機關不可能派員隨時隨地隨車檢查並紀錄，再來具體認定
    某一行為或某一設備是否果真實際違害行車安全或乘客安全
    ，唯有透過各項客觀行為規範與規格之制定，避免可能危險
    之發生，此猶如交通號誌之設置，在規範何時何方向之汽車
    可以行駛，何方向之汽車不可以行駛，以追求道路交通安全
    ，因此闖紅燈者就應受罰，不能以並無來往車輛或行人為由
    即得以卸責，更不得以司機已經很累了，基於「人道考量」
    讓司機可以早點回家為由卸責，原告主張，顯不足採。
  (三)此外，汽車運輸業管理規則第19條明定汽車運輸業除對所屬
    車輛、駕駛人及僱用之從業人員應負管理責任外，系爭加裝
    如原處分卷所附照片所示之設備，體積龐大，縱係司機所私
    自裝設，原告於發車前亦應確實檢查並予糾正，以盡其管理
    之責，原告違反其應負之管理義務，依法自應受罰。
四、綜上所述，原告之主張，均非可採，原處分認原告有違反依
    公路法第79條第5項所定之汽車運輸業管理規則第19條第5款
    所稱擅自變更車輛規格之情事，依公路法第77條第1項規定
    處以最低度之罰鍰，認事用法，並無違誤，訴願決定遞予維
    持，亦無不合，原告徒執前詞，聲請撤銷，為無理由，應予
    駁回。又本件屬應適用簡易程序之事件，爰不經言詞辯論逕
    行判決之。
據上論結，本件原告之訴為無理由，爰依行政訴訟法第98條第3
項前段，判決如主文。
中    華    民    國    95    年    3     月    24    日
                       第五庭 法  官  王  碧  芳
上為正本係照原本作成。
本件以訴訟事件所涉及之法律見解具有原則性者為限，始得於本
判決送達後20日內向本院提出上訴狀並表明上訴理由，如已於本
判決宣示後送達前提起上訴者，應於判決送達後20日內補具上訴
理由（均按他造人數附繕本），且經最高行政法院許可後方得上
訴。
中    華    民    國    95    年    3     月    24    日
                              書記官  葉  瑩  庭


司法院資訊處製作；財團法人民間司法改革基金會備份。
